---
title: "Aula Rmarkdown"
author: "Fernando Mayer"
date: "`r Sys.Date()`"
output:
    pdf_document:
        toc: TRUE
bibliography: ref.bib
csl: abntex2.csl
geometry: margin=2.5cm
papersize: a4
---

# Introdução

O LaTeX é um conjunto de **macros** para o processador de textos TeX, utilizado amplamente para a produção de **textos matemáticos** e *científicos* devido à sua alta qualidade tipográfica. Entretanto, também é utilizado para produção
de cartas pessoais, artigos e livros sobre assuntos diversos.

Nova parágrafo.

E outro.

\begin{center}
Texto centralizado.
\end{center}

O Word não possui nem $\sim$ 10\% da capacidade de editoração do LaTeX!

# Metodologia

## Dados

Os dados foram coletados da seguinte forma:

- Forma 1
- Forma 2

Os dados foram importados com:

```{r}
dados <- read.table("pib_gapminder.csv", header = TRUE,
                    sep = ",", dec = ".")
str(dados)
```

## Análise

As análises foram:

1. Análise 1
   a. Sub analise 1
   b. Sub analise 2
2. Análise 2

# Resultados

A relação entre expvida e pibpercap pode ser vista na figura \ref{fig:plot}.

```{r plot, out.width="0.8\\textwidth",fig.cap="Relação entre expVida e pibPercap",fig.pos="h"}
plot(log(expVida) ~ log(pibPercap), data = dados)
```

# Discussão

Veja a tabela \ref{tab:medias}.

```{r, include=FALSE}
tab <- aggregate(expVida ~ continente, data = dados, mean)
tab
```

```{r, results="asis", echo=FALSE}
library(xtable)
print(xtable(tab, caption = "Média de expVida por continente",
             label = "tab:medias", align = "ccc"),
      include.rownames = FALSE,
      caption.placement = "top")
```

A média de expVida é `r round(mean(dados$expVida),2)`.

Uma equação $a+b-2c$ e outra

\begin{equation}
\label{eq:a}
a+b-2c
\end{equation}

Veja a equação \ref{eq:a}.

A densidade da normal é

\begin{equation}
f(x) = \frac{1}{\sigma \sqrt{2\pi}} \exp{ \left[ -\frac{1}{2}
    \left( \frac{x - \mu}{\sigma} \right)^2 \right] }
\end{equation}


Segundo @Buckland2004 dsdsds. E outra coisa [@Durbin1997].

# Referências

